【裁判字號】    88,易,1934
【裁判日期】    900910
【裁判案由】    詐欺
【裁判全文】
臺灣高雄地方法院刑事判決                        八十八年度易字第一九三四號
    公  訴  人  臺灣高雄地方法院檢察署檢察官
    被      告  丁○○
    選任辯護人  洪天慶
                王家鈺
右列被告因詐欺案件，經檢察官提起公訴（八十七年度偵字第二五七號），本院
判決如左：
    主  文
丁○○共同連續意圖為自己不法之所有，以詐術使人將本人之物交付，處有期徒刑壹
年肆月。
    事  實
一、丁○○係坐落雲林縣斗南鎮○○○段四二七地號土地之所有權人，上述土地於八
    十三年間即已向板信商業銀行股份有限公司（下稱板信銀行）設定最高限額一億
    二千萬元之抵押權，尚有九千三百萬元之貸款未還清，個人另有積欠台灣中小企
    業銀行計一億餘元之普通借款未償還，財務困難，於民國八十六年十一月間，明
    知癸○○（另案由本院通緝中，已於八十八年十二月八日改名為蕭好人，以下仍
    以行為時之姓名表示）無資力，且未開設營造公司，而係向協昌建設有限公司（
    下稱協昌公司）之負責人戊○○（另經檢察官為不起訴處分）借得該公司執照等
    資料，仍基於犯意之聯絡及行為之分擔，與癸○○共同意圖為自己不法之所有，
    並基於概括之犯意聯絡，約定以合夥合建、五五分帳之方式，在上開土地上廣設
    廣告招牌、旗幟，佯稱將興建「財旺富貴新城」四樓透天車庫別墅數棟，並以預
    售方式公開銷售，投資興建的公司有財皇建設股份有限公司（未設立登記）、盟
    豐興業股份有限公司（負責人丁○○，下稱盟豐公司），建築營造寶鋤建設股份
    有限公司，並宣稱將於八十七年五月三十日前開工，預計三百六十個工作天完工
    ，然於八十七年一月份委託建築師謝富鑫申請建造執照送件時，因無力支付規費
    及設計費而遭退件，仍隱匿財務困難之情事（事後由癸○○籌措資金後，將起造
    人由協昌公司改為丁○○，始於八十七年三月二十七日順利領得建造執照），致
    使甲○○、辛○○、乙○○、壬○○、丙○○等人誤信為真，分別於八十七年三
    月二十日、八十七年二月二十八日、八十七年二月十六日、八十七年三月三十日
    、八十七年三月九日與丁○○、癸○○訂立土地及房屋預定買賣契約，且陸續繳
    付定金、分期款，其中甲○○共計繳付新台幣（下同）一百四十萬元，辛○○、
    乙○○、壬○○及丙○○各繳付二十八萬元，由現場售屋人員負責收取後，交盟
    豐公司總經理庚○○代為支付銷售中心各種款項。嗣屆約定期限，丁○○、癸○○仍遲未開工，甲○○等人前往上址查詢，發現人去樓空後，始知受騙。
二、案經甲○○、辛○○、乙○○、壬○○及丙○○訴請台灣高雄地方法院檢察署檢
    察官偵查起訴。
    理  由
一、訊據被告丁○○固不否認係上開土地之所有權人，土地早已有向板信銀行借有九
    千三百萬元之抵押債務，其係盟豐公司負責人，庚○○乃盟豐公司總經理之事實
    ，惟矢口否認有詐欺之不法犯行，辯稱：係癸○○向其購買土地，「財旺富貴新
    城」之興建及銷售，皆與其無關，土地預定買賣契約書上之印章亦非其所有，因
    癸○○未支付土地價金，所以未配合辦理建築融資，之前曾有要與癸○○合建，
    但未談成，乃將土地賣與癸○○，盟豐公司有為癸○○代收一百三十萬元，並有
    代付款，然八十七年五月十一日已終止契約云云。經查：
  (一)被告與同案被告癸○○於八十六年十一月間，約定共同合作興建「財旺富貴新城
    」，被告出地，癸○○出錢，所賺取之利益將五五分帳，由癸○○向戊○○借用
  協昌公司之公司執照等資料，土地、房屋分別由買主與被告、協昌公司簽約，嗣
    於八十七年二月二十五日，始改簽不動產買賣契約書，由被告將上開土地出賣予
    同案被告癸○○等情，業據告訴人指訴綦詳，且經證人即於被告與癸○○土地合
    建房屋契約書時在場之黃水安於偵查中到庭結證：該二人要合作賣房子，一人出
    地，一人出錢，之前是寫八十六年合約書，被告要配合融資，八十七年二月二十
    五日又說乾脆由癸○○買下來，先合作等建照下來賣一段時間，才改簽買賣合約
    書等語屬實（偵卷第一三頁），證人即同案被告癸○○於偵查中到庭證述：與
    被告合夥，他出地我出錢，互相分擔損失，被告不願分擔配合土地建築融資，‧
    ‧‧預定買賣契約書上被告印章是被告拿給銷售小姐等語（偵卷第八二、八七頁
    ），證人即建築師謝富鑫於本院審理時到庭結證稱：當時是癸○○的公司要蓋，
    丁○○是地主，業主、地主約定是合建，但後來癸○○的建設公司財力不足，連
    設計費、規費都付不出，所以八十七年一月第一次送建照掛號掛不進，我曾建議
    丁○○不要找癸○○合建，後來丁○○不敢用合建方式，告訴我說地要賣與癸○○，要求我以他為起造人，相關銷售開銷大約幾百萬元皆由癸○○拜託丁○○墊
    付等語（本院八十八年七月二十三日審理筆錄），又經證人即盟豐公司總經理庚○○於偵查中到庭證述：與告訴人簽立之土地預定買賣契約書上被告之印章，確
    均為被告所有等語無訛（偵卷第八七頁），此外復有房屋預定買賣合約書及土地
    買賣合約書各五紙附於偵卷、土地合建買賣契約書及不動產買賣契約書各一紙附
    於本院卷可稽，足認被告雖辯稱：合建未談成，係癸○○向其購買土地，土地預
    定買賣契約書上印章非其所有云云，不可採信。再證人即協昌公司負責人戊○○
    、董事鍾應賢雖於偵查中證稱：非借牌等情，然本建築案係癸○○向協昌公司借
    牌，已如前述，前開二名證人為免借牌責任所為陳詞，無足為取，附此說明。
  (二)又「財旺富貴新城」之預售銷售廣告旗幟、招牌，明白記載被告任負責人之盟豐
    公司為投資興建者，且銷售中心各種款項均由盟豐公司總經理庚○○支付，並由
    現場銷售人員收取告訴人所繳交購屋款（現金及支票），再由盟豐公司兌現運用
    ，此據同案被告癸○○於偵查中供述明確（偵卷第八二頁），被告亦坦承有看過
    告訴人提出附於偵卷照片所攝之廣告旗幟及招牌等語（本院八十八年七月十五日
    審理筆錄），且經證人庚○○於本院審理時到庭證述：告訴人甲○○繳納的一百
    三十萬元支票我有經手，是售屋小姐拿給我的，後來我將這筆錢提出支付包商、
    廣告商及樣品屋的債務，大約付了一百九十萬元，拿到支票錢以後已知用盟豐公
    司名義對外銷售房屋等語甚詳（本院八十八年七月十五日、同年八月二日審理筆
    錄），並有告訴人提出之照片四幀、本院向雲林縣政府調取之盟豐公司營利事業
    登記卡五紙、經濟部公司設立登記資料一紙、本院向第一商業銀行西螺分行調取
    經盟豐公司丁○○提示承兌之支票影本、台灣中小企業銀行虎尾分行調取之代收
    外埠票據提送明細表各一紙、證人庚○○提出於本院之明細表暨估價單、現金支
    出傳票、收據等在卷可憑，以當時被告身為盟豐公司負責人，倘無意與同案被告
    癸○○共同投資興建「財旺富貴新城」，何以會坐視癸○○使用其盟豐公司名稱
    作為宣傳？且何以銷售中心舉凡辦公桌椅、冷氣安裝、獅陣紅包、房租、售屋小
    姐薪資均係由盟豐公司總經理庚○○簽付，亦有以盟豐公司名義匯出之款項二筆
    ，又多項現金傳票支出均載「卓」核准，飲食簽帳單記載算入盟豐丁○○的簽帳
    等情？況盟豐公司所提示承兌之告訴人甲○○所交付之前開一百三十萬元付房地
    款支票，其背書人欄上盟豐公司丁○○之印文，又悉與該公司與被告丁○○蓋用
    於雲林縣營利事業登記卡之申請欄內印文相符。再參以被告與同案被告癸○○雖
    於八十七年二月二十五日，約定將共同合作方式，改為被告將上開土地出賣予同
    案被告癸○○之方式，然其雙方仍於上開契約六之四中約定：「富貴新城推案時
    ，賣方（即被告）如有推薦客戶成交，其所收受之定金期款，屆時建商即買方（
    即同案被告癸○○）違約，其已收受之定金及期款違約金，皆由建商即買方負責
    償還與賣方無關」；契約附表之七中約定應以被告之名義為建造執照之起造人，
    有不動產契約書及附表、建造執照各一紙附卷可稽，依照上開契約內容，被告非
    但得向同案被告癸○○收取出售土地之價金一億元，且得賺取推薦客戶所交付之
    定金、分期款，並為建照執照之起造人，然無需負擔興建、販售上開房屋所產生
    之任何風險。又被告所提出之明細表中，列有匯款己○○、陳文進及借支賴榮三
    等不明支出，且依同案被告癸○○之供述，被告實際收取二百五十萬元以上，是
    即使被告任負責人之盟豐公司人員確有代為支付部分款項，仍有部分金錢流向不
    明。固事後同案被告癸○○有與告訴人等人協調、保證，然觀之附於偵卷之調解
    內容暨保證書、授權書內容，癸○○僅係賣方代表，非認賣方僅其一人負責，況
    授權書又載明要授權給庚○○繳納增值稅，被告以此推論僅癸○○為本件建築案
    之負責人，尚有未洽。綜上，可認被告與癸○○就「財旺富貴新城」之銷售確係
    合建、合夥，並非單純買賣關係，被告辯稱：「財旺富貴新城」之興建及銷售，
    皆與其無關云云，亦無足採。
  (三)另同案被告癸○○本無財產、資力，亦無自己的營造公司，尚須向協昌公司借牌
    ，且各項費用亦係先向被告所負責之盟豐公司借支，欲待販售上開房屋賺取利益
    後，再扣抵等情，業據同案被告癸○○於八十七年度偵字第二四二六五號案件偵
    查中供述無訛，以及前開證人謝富鑫、庚○○證述無訛。而被告之上述土地於八
    十三年間即已向板信銀行設定最高限額一億二千萬元之抵押權，尚有九千三百萬
    元之貸款未還清，且個人另有積欠台灣中小企業銀行計一億餘元之普通借款未償
    還，亦無資力等情，有本院向板信銀行調取之借款申請書、授信約定書、借據、
    放款明細帳、分配表等在卷為證，至臻明確。綜上所述，被告上開所辯，顯係卸
    責之詞，不足採信，其並非僅出售土地予同案被告癸○○，而係已實際參與上開
    房屋之販售行為，且從中收取告訴人甲○○等人所繳交之定金、分期款，花用之
    後拒不返還。其既於行為之初，明知自己與同案被告癸○○無資力，而仍與其共
    同合作，向告訴人佯稱將興建上開房屋，並以預售之方式公開銷售，賺取定金、
    分期款，則其與同案被告癸○○有共同意圖為自己不法之所有，以欺罔之手段，
    向告訴人詐取財物之犯行，自屬甚明。證人即售屋小姐金芃萱、介紹被告與癸○○認識之己○○、同案被告癸○○（由本院通緝中），據本院傳訊均未能到庭，
    惟已有其餘證據與癸○○在前所為證詞可證，爰不再予傳訊。職是，本件事證明
    確，被告罪嫌應堪認定。
二、核被告所為，係犯刑法第三百三十九條第一項之罪嫌。被告與同案被告癸○○間
    ，有犯意之聯絡及行為之分擔，為共同正犯。其先後多次詐欺犯行，時間緊接，
    犯罪構成要件相同，顯係基於概括犯意為之，應依連續犯論處，並加重其刑。爰
    審酌被告前有賭博前科，明知同案被告癸○○無資力，且須向他人借牌建造房屋
    ，而對其所有之前開土地已有高額抵押貸款、本身負有銀行債務甚鉅，亦無充足
    資金可資籌措調度，竟思以共同銷售預售屋之方式，騙取多位告訴人辛苦累積意
    欲置產之財物，影響社會秩序情節非輕，事後未能償還告訴人損失，且犯後飾詞
    卸責，態度不佳等一切情狀，量處如主文所示之刑。又被告雖僅於七十年間因賭
    博罪判處有期徒刑四月，五年以內未曾受有期徒刑以上刑之宣告，有本院被告全
    國前案紀錄表一紙在卷可參，然因其未能返還所詐得告訴人之款項，本院認不適
    宜予以緩刑，附此敘明。又其餘「財旺富貴新城」未付之廠商小額款項，因被告
    在實際上有將所購物品用於該銷售中心或工地上，且有大部分廠商亦均獲付款，
    故此部分本院認不能證明被告犯罪，此外復查無其他積極證據足認被告有詐欺犯
    行，原應為無罪之諭知，惟此部分與前開有罪部分有裁判上一罪之連續犯關係，
    爰不另為無罪之諭知，亦此敘明。
據上論斷，應依刑事訴訟法第二百九十九條第一項前段、刑法第二十八條、第五十六
條、第三百三十九條第一項，罰金罰鍰提高標準條例第一條前段，判決如主文。
中      華      民      國      九十      年      九      月      十    日
                                         台灣高雄地方法院刑事第一庭
                            法  官    郭貞秀
右正本證明與原本無異。
如不服本判決，應於判決送達後十日內，向本院提出上訴狀。
                                         書  記  官    黃國忠
中    華    民    國      九十      年      九      月        十一      日


司法院資訊處製作；財團法人民間司法改革基金會備份。
